ACORDAO-COMPLETO-2548304

ACÓRDÃO 4988/2022 ATA 30/2022 - PRIMEIRA CÂMARA

VISTOS, relatados e discutidos estes autos, que tratam de ato inicial de aposentadoria emitido, no âmbito do Senado Federal, em favor do Sr. Marcelo Cavalcanti Arruda,
ACORDAM os Ministros do Tribunal de Contas da União, reunidos em sessão da Primeira Câmara, diante das razões expostas pelo Relator, com fundamento no art. 71, inciso III, da Constituição Federal e nos arts. 1º, inciso V, 39, inciso II, e 45 da Lei 8.443/1992, em:
9.1. considerar ilegal o ato de aposentadoria do Sr. Marcelo Cavalcanti Arruda, recusando seu registro;
9.2. dispensar o ressarcimento das quantias indevidamente recebidas, em boa-fé, pelo interessado, consoante o Enunciado 106 da Súmula de Jurisprudência deste Tribunal;
9.3. determinar ao Senado Federal que:
9.3.1. faça cessar, no prazo de 15 (quinze) dias, contado a partir da ciência desta deliberação, os pagamentos decorrentes do ato impugnado, sob pena de responsabilidade solidária da autoridade administrativa omissa, consoante disposto nos arts. 71, inciso IX, da Constituição Federal e 262 do Regimento Interno desta Corte;
9.3.2. dê ciência desta deliberação ao interessado, alertando-o de que o efeito suspensivo proveniente da interposição de eventuais recursos, caso não providos, não o exime da devolução dos valores indevidamente percebidos após a notificação;
9.3.3. envie a esta Corte de Contas, no prazo de 30 (trinta) dias, por cópia, comprovante de que o interessado teve ciência desta deliberação;
9.3.4. proceda à transformação dos "quintos" referentes aos 6/10 de FC-7, incorporados de 1994 a 1997, em parcela compensatória, conforme estabelecido no item 9.2.3 do Acórdão 2602/2013-TCU-Plenário;
9.3.5. adote as providências pertinentes, no sentido de corrigir os "quintos" incorporados à remuneração do interessado, excluindo reajustes que não decorram de revisão geral de remuneração do funcionalismo federal, desde a edição da Lei 9.527/1997, para as parcelas até então incorporadas e convertidas em VPNI;
9.4. esclarecer à unidade de origem, com supedâneo no art. 262, § 2º, do Regimento Interno, que a concessão considerada ilegal poderá prosperar mediante a emissão e o encaminhamento a este Tribunal de novo ato concessório, escoimado das irregularidades apontadas nestes autos.

Ato de aposentadoria emitido no âmbito do Senado Federal para fins de registro.

Primeira Câmara

Senado Federal.

3. Interessados/Responsáveis:
3.1. Interessado: Marcelo Cavalcanti Arruda (XXX.442.361-XX).

13.1. Ministros presentes: Jorge Oliveira (na Presidência) e Benjamin Zymler (Relator).
13.2. Ministros-Substitutos convocados: Marcos Bemquerer Costa e André Luís de Carvalho.
13.3. Ministro-Substituto presente: Augusto Sherman Cavalcanti.

BENJAMIN ZYMLER

Adoto como relatório o parecer da unidade técnica, cujos termos são os seguintes:
"INTRODUÇÃO
Trata-se de ato de aposentadoria, submetido, para fins de registro, à apreciação do Tribunal de Contas da União (TCU) , de acordo com o art. 71, inciso III, da Constituição Federal. O ato foi cadastrado e disponibilizado ao TCU por intermédio do Sistema e-Pessoal, na forma do art. 2º e 4º da Instrução Normativa TCU 78/2018.
O ato desse processo pertence às seguintes unidades:
1.1. Unidade emissora: Senado Federal.
1.2. Unidade cadastradora:  Senado Federal.
1.3. Subunidade cadastradora: Senado Federal.
EXAME TÉCNICO
Procedimentos aplicados
Os procedimentos para exame, apreciação e registro de atos de pessoal encontram-se estabelecidos na Instrução Normativa TCU 78/2018 e na Resolução TCU 206/2007. Essas normas dispõem que os atos de pessoal disponibilizados por meio do e-Pessoal devem ser submetidos previamente a críticas automatizadas, com base em parâmetros predefinidos.
As críticas das informações cadastradas na etapa de coleta do ato foram elaboradas e validadas levando-se em conta as peculiaridades de cada ato. Os itens verificados nessa etapa são inerentes a dados cadastrais, fundamentos legais, mapa de tempo, ficha financeira, assim como eventuais ocorrências de acumulação. Trata-se de verificações abrangentes, minuciosas e precisas e sem a necessidade de ação humana e, portanto, menos suscetível a falhas. As críticas aplicadas estão discriminadas no sistema, no Menu e-Pessoal, opção "Crítica", que podem ser acessadas mediante concessão de perfil específico a servidores do TCU responsáveis pela análise.
Além das críticas automatizadas, há verificação humana adicional no caso de haver alertas do sistema ou informações não formatadas, como esclarecimentos do gestor ou do controle interno.  
As críticas também consideram os registros do Sistema Integrado de Administração de Recursos Humanos (Siape) . O Siape disponibiliza informações atualizadas sobre as parcelas que integram os proventos, diferentemente, portanto, do e-Pessoal, que informa as parcelas no momento do registro do ato. 
Essa confrontação com o Siape fornece uma visão atual e verdadeira da situação, o que permite descaracterizar irregularidades e inconsistências que, embora constantes do e-Pessoal, já foram corrigidas.
As verificações detectadas no ato encontram-se discriminadas na aba de pendências do ato no sistema e-Pessoal, bem como no espelho do ato contemplado por esta instrução.
Exame das Constatações
Ato: 18705/2019 - Inicial - Interessado (a) : MARCELO CAVALCANTI ARRUDA - CPF: XXX.442.361-XX
1.4. Parecer do Controle Interno: considerar o ato Ilegal. Justificativa:  A incorporação de quintos/décimos (VPNI) deixou de observar a data-limite de 8/4/1998 (publicação da Lei n° 9.624/1998) , contrariando a jurisprudência emanada do RE n° 638.115/CE-STF e dos Acórdãos TCU nos 5.753/2016-1ª Câmara e 7.193/2017-2ª Câmara. O servidor recebe 6/10 FC06 + 4/10 FC07. Considerada a incorporação até 8/4/1998 deveria receber 6/10 FC06. O Ato da Comissão Diretora n° 2/1998 concedeu retroação da incorporação de quintos/décimos (VPNI) de Função Técnica no período de 1/7/1994 a 11/11/1997 (artigo 2°) e de 1/3/1998 a 16/3/1998 (artigo 8°) . Logo, a concessão é entendida como ilegal, eis que não houve o efetivo exercício da Função Técnica, nem sequer a devida investidura nela, em desconformidade com os artigos 62 e 62-A da Lei n° 8.112/1990, 3º da Lei n° 8.911/1994, e 15 da Lei n° 9.527/1997. Ademais, o exercício a partir da vigência do Ato da Comissão Diretora n° 2/1998, em 17/3/1998, corresponde à Função Técnica inerente ao cargo/carreira na área de informática legislativa e está passível de transformação em parcela compensatória, nos termos do item 9.2.3 do Acórdão 2602/2013-TCU-Plenário.
1.5. Constatação e análise: 
1.5.1. Houve o registro de pelo menos uma rubrica com 'Denominação para análise pelo TCU = Vantagem de caráter pessoal (160 - VPNI (Função Comissionada) (Vantagem de caráter pessoal - Incorporação de quintos/décimos de função) - R$ 5.392,95) .
a. Justificativa do Gestor de Pessoal: Não há. Verificação efetuada no âmbito do TCU.
b. Análise do Controle Interno: Não há. Verificação efetuada no âmbito do TCU.
c. Análise da Equipe Técnica: Ilegal
Em relação a essa incorporação de quintos/décimos, oriundo do exercício da função Técnica - FC-7, o Controle Interno apresentou a seguinte justificativa:
'Justificativa do parecer: A incorporação de quintos/décimos (VPNI) deixou de observar a data-limite de 8/4/1998 (publicação da Lei n° 9.624/1998) , contrariando a jurisprudência emanada do RE n° 638.115/CE-STF e dos Acórdãos TCU nos 5.753/2016-1ª Câmara e 7.193/2017-2ª Câmara. O servidor recebe 6/10 FC06 + 4/10 FC07. Considerada a incorporação até 8/4/1998 deveria receber 6/10 FC06. O Ato da Comissão Diretora n° 2/1998 concedeu retroação da incorporação de quintos/décimos (VPNI) de Função Técnica no período de 1/7/1994 a 11/11/1997 (artigo 2°) e de 1/3/1998 a 16/3/1998 (artigo 8°) . Logo, a concessão é entendida como ilegal, eis que não houve o efetivo exercício da Função Técnica, nem sequer a devida investidura nela, em desconformidade com os artigos 62 e 62-A da Lei n° 8.112/1990, 3º da Lei n° 8.911/1994, e 15 da Lei n° 9.527/1997. Ademais, o exercício a partir da vigência do Ato da Comissão Diretora n° 2/1998, em 17/3/1998, corresponde à Função Técnica inerente ao cargo/carreira na área de informática legislativa e está passível de transformação em parcela compensatória, nos termos do item 9.2.3 do Acórdão 2602/2013-TCU-Plenário'.
Estamos de acordo com o Controle Interno.
Em Auditoria realizada no Senado Federal, este Tribunal proferiu o Acórdão 2602/2013-TCU-Plenário, de relatoria do Ministro Raimundo Carreira, tendo assim definido:
'9.2. com fulcro no inciso I do art. 43 da Lei 8.443/1992, c/c o inciso II do art. 250 do Regimento Interno do TCU, determinar à Administração do Senado Federal que adote as seguintes medidas, informando a este Tribunal, no prazo de trinta dias, os resultados alcançados:
.......
9.2.3 adote as medidas administrativas cabíveis, visando a transformar a parcela referente ao pagamento da incorporação de quintos de FC e a vantagem prevista no art. 193 da Lei 8.112/1990 (FC/opção) concedidas a todos os servidores do Senado Federal (Consultores Legislativos, Consultores de Orçamentos, Advogados, Analistas Legislativos, Técnicos Legislativos e Auxiliares Legislativos) , em especial os Consultores Legislativos relacionados nas fls. 169 a 171 do Anexo 2, até mesmo os aposentados, sem que tenham sido formalmente designados para o exercício de função comissionada de direção, chefia ou assessoramento, em desconformidade com os artigos 62 e 62-A da Lei 8.112/1990, 3º da Lei 8.911/1994, e 15 da Lei 9.527/1997, em parcela compensatória passível de atualização pelos índices gerais de reajuste aplicáveis às remunerações dos servidores públicos, a ser absorvida por ocasião: do desenvolvimento no cargo ou na carreira por progressão ou promoção, ordinária ou extraordinária; da reorganização ou da reestruturação dos cargos e da carreira ou das remunerações; da concessão de reajuste ou vantagem de qualquer natureza';
Assim, naquela ocasião este Tribunal entendeu que seria indevida a incorporação de quintos/décimos e a vantagem do art. 193 da Lei 8.112/1990 aos servidores sem que tenham sido formalmente designados para o exercício de função comissionada.
No caso concreto, como o Controle Interno afirmou que não houve designação para o exercício da Função Técnica, é indevida a incorporação de 6/10 (seis décimos) dessa função, devendo a Unidade Jurisdicionada transformar em parcela compensatória a ser absorvida na forma determinada pelo Acórdão 2602/2013-TCU-Plenário.
Ademais, ao analisar os contracheques mais recentes (disponível para consulta deste Tribunal a partir do mês de março/2017) , identificou-se que o Senado Federal vem promovendo o reajuste da vantagem de quintos/décimos.
Detectou-se que tais situações vem ocorrendo, no mínimo, desde a edição da Lei 13.302/2016 (que promoveu reajuste na remuneração dos servidores do Senado Federal) , que assim estabeleceu:
'Art. 1º As Tabelas de Vencimentos Básicos dos Servidores Ocupantes de Cargo Efetivo do Quadro de Pessoal do Senado Federal constantes do Anexo I da Lei nº 12.300, de 28 de julho de 2010 , e as demais parcelas de natureza remuneratória devidas a esses servidores são reajustadas em 21,3% (vinte e um inteiros e três décimos por cento) .
Parágrafo único. O reajuste a que se refere o caput será concedido em quatro parcelas anuais, da seguinte forma:
I - 5,5% (cinco inteiros e cinco décimos por cento) , a partir de 1º de janeiro de 2016;
II - 5% (cinco por cento) , a partir de 1º de janeiro de 2017, aplicados sobre as tabelas vigentes em 31 de dezembro de 2016;
III - 4,8% (quatro inteiros e oito décimos por cento) , a partir de 1º de janeiro de 2018, aplicados sobre as tabelas vigentes em 31 de dezembro de 2017;
IV - 4,5% (quatro inteiros e cinco décimos por cento) , a partir de 1º de janeiro de 2019, aplicados sobre as tabelas vigentes em 31 de dezembro de 2018'.
Sabe-se que os quintos/décimos incorporados foram transformados em Vantagem Pessoal Nominalmente Identificada - VPNI pela Lei 9.527/1997 e, posteriormente, pela Medida Provisória 2.225-45/2001, que acresceu à Lei 8.112/1990 o artigo 62-A, e deveriam ser reajustados, nos termos do art. 15, § 1º da referida lei, apenas em razão dos reajustes gerais, salvo expressa previsão legal em contrário:
 (...) 
'Art. 15. Fica extinta a incorporação da retribuição pelo exercício de função de direção, chefia ou assessoramento, cargo de provimento em comissão ou de Natureza Especial a que se referem os arts. 3º e 10 da Lei nº 8.911, de 11 de julho de 1994.
§ 1º A importância paga em razão da incorporação a que se refere este artigo passa a constituir, a partir de 11 de novembro de 1997, vantagem pessoal nominalmente identificada, sujeita exclusivamente à atualização decorrente da revisão geral da remuneração dos servidores públicos federais'.
Observa-se, entretanto, que a Lei 13.302/2016 (que reajustou a remuneração dos servidores do Senado Federal e disciplinou o pagamento das parcelas remuneratórias devidas a esses servidores) , não se caracteriza como uma lei de revisão geral de remuneração dos servidores públicos federais, tal como foram as Leis 10.331/2001 e 10.697/2003.
Vale mencionar que a jurisprudência do STJ é no sentido de que os quintos incorporados até a edição da Lei 9.527/97 devem ser atualizados de acordo com os critérios adotados para a revisão geral da remuneração dos servidores públicos federais. Senão vejamos:
PROCESSUAL CIVIL. EMBARGOS DE DECLARAÇÃO NO AGRAVO INTERNO NO RECURSO ESPECIAL. ENUNCIADO ADMINISTRATIVO Nº 3/STJ. OMISSÕES CONFIGURADAS. INAPLICABILIDADE DO ENTENDIMENTO FIRMADO NO RE Nº 638.115/CE. ATUALIZAÇÃO, ENTRE ABRIL DE 1998 A SETEMBRO DE 2001, DE QUINTOS JÁ INCORPORADOS. VANTAGEM PESSOAL NOMINALMENTE IDENTIFICADA (VPNI) . LEI Nº 9.527/97. CRITÉRIO DE CORREÇÃO. REAJUSTE GERAL DOS SERVIDORES PÚBLICOS FEDERAIS, MESMO APÓS A EDIÇÃO DA MEDIDA PROVISÓRIA Nº 2.225-45/2001. PRECEDENTES. (...) .
 (...) 
3. A jurisprudência desta Corte Superior firmou-se no sentido de que os quintos incorporados até a edição da Lei nº 9.527/97 devem ser atualizados de acordo com os critérios adotados para a revisão geral da remuneração dos servidores públicos federais, pois desde então ostentam natureza de vantagem pessoal nominalmente identificada (VPNI) . Ainda que a Medida Provisória nº 2.225-45/2001 tenha restabelecido o direito à incorporação de quintos entre abril de 1998 e setembro de 2001 - entendimento hoje superado pelo Supremo Tribunal Federal no julgamento do RE nº 638.115/CE -, referido ato normativo não revogou a Lei nº 9.527/97 e nem modificou o critério de atualização dos quintos já incorporados e transformados em vantagem pessoal nominalmente identificada. Precedentes. (destaque acrescido) 
 (EDcl no AgInt no RECURSO ESPECIAL Nº 1.516.357 - RS. Relator: Min. Mauro Campbell Marques, julgado em 21/6/2018) 
Diante disso, como a irregularidade foi detectada no ato, cabe ilegalidade nesse sentido, assim como determinação ao Senado Federal que retifique os valores percebidos a título de incorporação de quintos/décimos do (a) servidor (a) , para os valores anteriores à vigência da Lei 13.302/2016.
1.6. O quadro resumo de ocorrências e, quando for o caso, o detalhamento da norma legal e da jurisprudência para a inconsistência acima elencada encontra-se no anexo II dessa instrução. 
1.7. Encaminhamento do ato: 
1.7.1. Considerar ILEGAL e recusar registro do ato de Aposentadoria 18705/2019 - Inicial de MARCELO CAVALCANTI ARRUDA do quadro de pessoal do órgão/entidade Senado Federal, com base nos arts. 71, inciso III, da Constituição Federal, 1º, inciso V, e 39, inciso II, da Lei 8.443/1992 e 260, § 1º, do Regimento Interno.
1.7.2. Para o ato de Aposentadoria de MARCELO CAVALCANTI ARRUDA, 1) Determinar ao Senado Federal que retifique os valores percebidos a título de incorporação de quintos/décimos do (a) servidor (a) , para os valores anteriores à vigência da Lei 13.302/2016.
1.7.3. Para o ato de Aposentadoria de MARCELO CAVALCANTI ARRUDA, 2) Determinar ao Senado Federal que transforme em Parcela Compensatória a incorporação de 6/10 da Função Técnica, na forma estabelecida pelo Acórdão 2602/2013-TCU-Plenário 
1.7.4. Com fulcro no art. 262, caput, do Regimento Interno deste Tribunal, determinar ao órgão/entidade Senado Federal que: 
a. emita novo ato, livre da irregularidade ora apontada, em substituição ao ato de Aposentadoria de MARCELO CAVALCANTI ARRUDA, submetendo-o à nova apreciação por este Tribunal, na forma do artigo 260, caput, também do Regimento.
b. dispense a devolução dos valores indevidamente recebidos de boa-fé até a data da ciência do órgão/entidade Senado Federal, do acórdão que vier a ser proferido, com base no Enunciado 106 da Súmula da Jurisprudência do TCU.
c. no prazo de trinta dias, contados da ciência da decisão, envie a este Tribunal documentos comprobatórios de que o (a) interessado (a) cujo ato foi impugnado está ciente do julgamento deste Tribunal.
d. dê ciência, no prazo de quinze dias, contados da notificação, do inteiro teor desta deliberação (a) o interessado (a) , alertando-o (a) de que o efeito suspensivo proveniente da interposição de eventuais recursos junto ao TCU não o (a) exime da devolução dos valores percebidos indevidamente, caso o recurso não seja provido.
CONCLUSÃO
A abrangência e a profundidade das verificações levadas a efeito fundamentam convicção de que o ato 18705/2019 pode ser apreciado pela ilegalidade, em razão das irregularidades apontadas no item Exame das Constatações desta instrução, que representam afronta à legislação e à jurisprudência de referência
PROPOSTA DE ENCAMINHAMENTO
Ante o exposto, com fundamento no art. 71, inciso III, da Constituição Federal, no art. 1º, inciso V, e art. 39, incisos I e II, da Lei 8.443/1992, no art. 260 do Regimento Interno do Tribunal de Contas da União, propõe-se: 
1.8. Considerar ILEGAL e recusar registro do ato de Aposentadoria 18705/2019 - Inicial de MARCELO CAVALCANTI ARRUDA do quadro de pessoal do órgão/entidade Senado Federal, com base nos arts. 71, inciso III, da Constituição Federal, 1º, inciso V, e 39, inciso II, da Lei 8.443/1992 e 260, § 1º, do Regimento Interno.
1.9. Para o ato de Aposentadoria de MARCELO CAVALCANTI ARRUDA, 1) Determinar ao Senado Federal que retifique os valores percebidos a título de incorporação de quintos/décimos do (a) servidor (a) , para os valores anteriores à vigência da Lei 13.302/2016.
1.10. Para o ato de Aposentadoria de MARCELO CAVALCANTI ARRUDA, 2) Determinar ao Senado Federal que transforme em Parcela Compensatória a incorporação de 6/10 da Função Técnica, na forma estabelecida pelo Acórdão 2602/2013-TCU-Plenário
1.11. Com fulcro no art. 262, caput, do Regimento Interno deste Tribunal, determinar ao órgão/entidade Senado Federal que: 
1.11.1. emita novo ato, livre da irregularidade ora apontada, em substituição  ao ato de Aposentadoria de MARCELO CAVALCANTI ARRUDA, submetendo-o à nova apreciação por este Tribunal, na forma do artigo 260, caput, também do Regimento.
1.11.2. no prazo de trinta dias, contados da ciência da decisão, envie a este Tribunal documentos comprobatórios de que o (a) interessado (a) cujo ato foi impugnado está ciente do julgamento deste Tribunal.
1.11.3. dê ciência, no prazo de quinze dias, contados da notificação, do inteiro teor desta deliberação (a) o interessado (a) , alertando-o (a) de que o efeito suspensivo proveniente da interposição de eventuais recursos junto ao TCU não o (a) exime da devolução dos valores percebidos indevidamente, caso o recurso não seja provido.
1.11.4. dispense a devolução dos valores indevidamente recebidos de boa-fé até a data da ciência do órgão/entidade Senado Federal, do acórdão que vier a ser proferido, com base no Enunciado 106 da Súmula da Jurisprudência do TCU."
2.	O Ministério Público junto a esta Corte de Contas manifestou-se de acordo com a proposta formulada pela unidade técnica.
	É o Relatório.

não há.

Procurador Júlio Marcelo de Oliveira.

APOSENTADORIA. SENADO FEDERAL. INCORPORAÇÃO DE "QUINTOS" EM DESACORDO COM A LEGISLAÇÃO DE REGÊNCIA. AUSÊNCIA DE DESIGNAÇÃO FORMAL PARA O EXERCÍCIO DE FUNÇÃO COMISSIONADA. QUESTÃO ANALISADA NO ACÓRDÃO 2.602/2013-PLENÁRIO. TRANSFORMAÇÃO DA INCORPORAÇÃO IRREGULAR EM PARCELA COMPENSATÓRIA. REAJUSTAMENTO INDEVIDO DOS "QUINTOS" INCORPORADOS PELO ÓRGÃO JURISDICIONADO. ILEGALIDADE. NEGATIVA DE REGISTRO. DETERMINAÇÕES.

APOSENTADORIA (APOS)

Secretaria de Fiscalização de Integridade de Atos e Pagamentos de Pessoal e de Benefícios Sociais (Sefip).

Em julgamento, ato inicial de aposentadoria emitido, no âmbito do Senado Federal, em favor do Sr. Marcelo Cavalcanti Arruda, ex-ocupante do cargo de analista legislativo.
2.	Instruindo o feito, a Sefip manifesta-se pela ilegalidade e pela consequente negativa de registro ao ato, por dois fundamentos: i) incorporação irregular de parte dos "quintos" (6/10 da FC-7) , tendo em vista que o interessado não teria sido formalmente designado para o exercício de função comissionada; e ii) reajustamento indevido da Vantagem Pessoal Nominalmente Identificada (VPNI) decorrente dos "quintos" incorporados.
3.	O Ministério Público junto a esta Corte de Contas anuiu à proposta da unidade técnica.
4.	Segundo informam os autos, o Sr. Marcelo Cavalcanti Arruda teve incluídos, em seus proventos de aposentadoria, 4/10 da função comissionada de código FC-6, referente ao período de 1988 a 1991; afora isso, teve ainda incorporados outros 6/10 da função comissionada de código FC-7, exercida de 1994 a 1997.
5.	Quanto ao segundo ponto, esclarece o Controle Interno do Senado Federal que: "o Ato da Comissão Diretora n° 2/1998 concedeu retroação da incorporação de quintos/décimos (VPNI) de Função Técnica no período de 1/7/1994 a 11/11/1997 (artigo 2°) e de 1/3/1998 a 16/3/1998 (artigo 8°) . Logo, a concessão é entendida como ilegal, eis que não houve o efetivo exercício da Função Técnica, nem sequer a devida investidura nela, em desconformidade com os artigos 62 e 62-A da Lei n° 8.112/1990, 3º da Lei n° 8.911/1994, e 15 da Lei n° 9.527/1997"  (grifos acrescidos) .
6.	Tal questão já foi discutida por este Tribunal, que, no âmbito do Acórdão 2602/2013-TCU-Plenário, reconheceu a ilegalidade da incorporação de "quintos", de forma retroativa, com base em ato administrativo editado pelo Senado Federal, determinando, no entanto, que fosse adotada a seguinte providência:
"9.2.3. adote as medidas administrativas cabíveis, visando a transformar a parcela referente ao pagamento da incorporação de quintos de FC e a vantagem prevista no art. 193 da Lei 8.112/1990 (FC/opção) concedidas a todos os servidores do Senado Federal (Consultores Legislativos, Consultores de Orçamentos, Advogados, Analistas Legislativos, Técnicos Legislativos e Auxiliares Legislativos) , em especial os Consultores Legislativos relacionados nas fls. 169 a 171 do Anexo 2, até mesmo os aposentados, sem que tenham sido formalmente designados para o exercício de função comissionada de direção, chefia ou assessoramento, em desconformidade com os artigos 62 e 62-A da Lei 8.112/1990, 3º da Lei 8.911/1994, e 15 da Lei 9.527/1997, em parcela compensatória passível de atualização pelos índices gerais de reajuste aplicáveis às remunerações dos servidores públicos, a ser absorvida por ocasião: do desenvolvimento no cargo ou na carreira por progressão ou promoção, ordinária ou extraordinária; da reorganização ou da reestruturação dos cargos e da carreira ou das remunerações; da concessão de reajuste ou vantagem de qualquer natureza;"
7.	No caso concreto, não houve a transformação dos "quintos" irregularmente incorporados em parcela compensatória, nos termos do item 9.2.3 do Acórdão 2602/2013-TCU-Plenário, impondo-se reconhecer, assim, por este fundamento, a ilegalidade do ato.
8.	Outrossim, verifico, por meio de consulta realizada aos sistemas informatizados disponibilizados a este Tribunal, que a rubrica paga ao servidor inativo vem sofrendo majoração desde a sua inativação.
9.	Ora, a Lei 9.527/1997, em seu art. 15, já havia transformado a vantagem dos "quintos" em VPNI, atualizada exclusivamente em virtude das revisões gerais da remuneração dos servidores federais (grifos acrescidos) :
"Art. 15. Fica extinta a incorporação da retribuição pelo exercício de função de direção, chefia ou assessoramento, cargo de provimento em comissão ou de Natureza Especial a que se referem os arts. 3º e 10 da Lei nº 8.911, de 11 de julho de 1994.
§ 1º A importância paga em razão da incorporação a que se refere este artigo passa a constituir, a partir de 11 de novembro de 1997, vantagem pessoal nominalmente identificada, sujeita exclusivamente à atualização decorrente da revisão geral da remuneração dos servidores públicos federais."
10.	Não se deve olvidar que poucas e de pequena monta foram as revisões gerais de remuneração do funcionalismo federal concedidas desde a transformação dos "quintos" em vantagem pessoal pela Lei 9.527/1997. Cito, por exemplo, as Leis 10.331/2001 e 10.697/2003, as quais concederam aumentos de 3,5% e 1%, respectivamente.
11.	Nesse sentido, percebe-se claramente que o órgão jurisdicionado tem aplicado os percentuais autorizados de reajuste da remuneração de seus servidores em planos de carreira específicos para atualizar a dita vantagem pessoal, em contrariedade ao disposto na Lei 9.527/1997, aplicável a todos os servidores públicos federais.
12.	Ainda que os "quintos" integrem a remuneração do cargo efetivo, na qualidade de vantagem pessoal, estes não poderiam ser alcançados por reajustes dados exclusivamente à categoria, em planos de carreira específicos, uma vez que se trata de vantagem disciplinada especificamente no Regime Jurídico Único (art. 62 da Lei 8.112/1990, posteriormente tratado nas Leis 8.911/1994 e 9.527/1997) , aplicável a todos os servidores federais, cuja alteração somente pode ser feita por lei de iniciativa do Chefe do Poder Executivo.
13.	Nessas circunstâncias, além da irregularidade na própria incorporação, entendo que a negativa de registro do ato em análise também deve estar assentada nos reajustes promovidos indevidamente na referida parcela, já que, nos termos da lei, ela foi convertida em VPNI e só poderia ser reajustada pelas leis que trataram de revisão geral de remuneração de iniciativa exclusiva do Chefe do Poder Executivo, nos termos da Constituição Federal.
	Ante o exposto, VOTO por que seja adotada a deliberação que ora submeto à apreciação deste Colegiado.
TCU, Sala das Sessões, em 30 de agosto de 2022.
BENJAMIN ZYMLER 
Relator